臺灣臺中地方法院民事判決　　　　　　100年度家訴字第132號
原　　　告　陳佑安
　　　　　　陳佑昌
　　　　　　陳佑全
共　　　同
訴訟代理人　蔡坤旺律師
複　代理人　陳正孟
被　　　告　陳妙如
訴訟代理人　蕭文濱律師
上列當事人間請求返還不當得利事件，本院於中華民國100年11
月15日言詞辯論終結，判決如下：
    主      文
原告之訴及假執行之聲請均駁回。
訴訟費用由原告負擔。
    事實及理由
甲、程序方面：
壹、按訴狀送達後，原告不得將原訴變更或追加他訴，但上開規
    定於擴張或減縮應受判決事項之聲明者無礙，民事訴訟法第
    255 條第1項第3款定有明文。本件原告提起本訴時，原訴之
    聲明「被告應給付原告每人各新臺幣（下同）54萬9308元，
    及自起訴狀繕本送達被告翌日起至清償日止，按週年利率百
    分之五計算之利息」之判決。嗣於民國100年5月17日變更聲
    明為「被告應給付原告每人各52萬5666元，及自起訴狀繕本
    送達被告之翌日起至清償日止，按週年利率百分之5 計算之
    利息」之判決，核屬減縮應受判決事項之聲明，與上開規定
    無違，應予准許，合先敘明。
乙、實體方面：
壹、原告起訴主張：
一、兩造均為陳樹得與陳林鳳所生之子女，陳樹得於90年12月7
    日死亡，嗣陳林鳳亦於98年12月16日死亡。而陳樹得及陳林
    鳳一直以來，均與原告同住，原告陳佑全雖婚後自行搬出，
    但仍居住附近，以便隨時照應陳樹得及陳林鳳。被告自84年
    5 月間遠嫁至臺北後，從未履行對陳樹得、陳林鳳之扶養義
    務，陳樹得及陳林鳳之生活起居、食衣住行、醫療、看護及
    保費等所有支出費用，皆由原告共同負擔，原告為陳樹得、
    陳林鳳支出之費用分述如次：
  (一)醫療費：陳樹得部分約為60萬元、陳林鳳則約為10萬元。
  (二)日常生活支出費用：
  1.陳樹得自退休之85年5 月間起，至90年12月間死亡為止，共
    計67個月，每月以2萬元計算，共計134萬元（計算方式：20
    00067＝0000000）。
  2.陳林鳳自陳樹得退休之85年5月間起，至陳林鳳於98年12月7
    日死亡為止，共計163個月，每月以2 萬元計算，共計326萬
    元（計算方式：20000163＝0000000）。
  (三)健保費及農保費：
  1.陳樹得自退休時起至死亡時止之67個月，每月以600 元計算
    ，共計4萬200元（600×67=40200）。
  2.陳林鳳自陳樹得退休時起至陳林鳳死亡之163 個月，每月以
    600元計算，共計9萬7800元（600163＝97800）。
  (四)看護費：陳樹得自88年7 月間領取殘障手冊時起至死亡，共
    計29個月，每月以3萬元計算，共87萬元（3000029＝8700
    00）。
    上開費用總計 630萬8000元，爰依不當得利之法律關係，提
    起本件訴訟，並聲明：(一)被告應給付原告每人各52萬5666元
    ，及自起訴狀繕本送達翌日起至清償日止，按週年利率百分
    之5計算之利息。(二)原告願供擔保，請准宣告假執行。
二、對被告抗辯之陳述：
  (一)陳樹得於85年間在澄清綜合醫院接受大腿骨人工髖關節手術
    2次，此後即在病床上休養1年多；又自86年起數次中風，並
    罹患腦水腫症，87年起喪失精神意識，無法自理日常生活起
    居，形同癱瘓，經澄清綜合醫院診斷為肢障重度、癡症重度
    、多重障殘障、極重度殘障，嗣於88年7 月19日領取重度殘
    障手冊，須原告24小時看顧。而陳樹得雖由原告照顧，而無
    看護費之實際支出，仍應認陳樹得受有相當於看護費之損害
    ，而以不當得利法理向被告請求。至被告所稱陳樹得病後均
    由陳林鳳負責照顧，然事實上陳林鳳年事已高（與陳樹得同
    齡），身體孱弱，從年輕時起即需每日服用成藥，或至附近
    診所看病，其本身亟需他人照顧，實無力照顧陳樹得；又因
    看護費用太高，原告無法負擔，因此，經與陳林鳳討論後，
    原告陳佑安自86年起離職，負起照顧陳樹得、陳林鳳之責任
    ，並於陳樹得住院期間全程看護。此照顧重度障礙之病人已
    超越一般人生活所需，係特殊之狀況，應可獨立於之行政院
    主計處家庭收支調查之平均每人每月消費支出之外，而另外
    請求之，故請求看護費用誠屬正當。
  (二)陳樹得生前僅有30萬元存款，而行政院主計處家庭收支調查
    之平均每人每月消費支出98年度臺中市為1 萬8527元，則以
    陳樹得上開存款維持生活，至多僅能維持1年5個月生活；而
    陳林鳳則無存款，即使領取老農津貼，亦不足夠，實屬不能
    以自己之財產維持生活。如認不能以實際支出金額計算，至
    少應依行政院主計處家庭收支調查平均每人每月消費支出於
    85年至98年間之最低數額1 萬3919元為扶養費之計算標準。
    至於陳樹得所有坐落臺中市○○區鎮○段226 地號之土地，
    地目為田，由陳樹得常年耕作，為其一生感情寄託，誠如被
    告所言，陳樹得、陳林鳳「每年2 次稻作收入約4至5萬元間
    不等金額」係耕作為主要目的；而陳樹得除有前揭土地外，
    至91年7 月間，原告陳佑昌自購房屋前，均賃屋而居，陳樹
    得84年間退休所領取之勞保退休金僅有10萬元，卻又遭竊，
    故有關房租、水電及瓦斯等所有相關支出，皆為原告負擔；
    而陳林鳳自婚後從未外出就業，更無任何薪資所得，尚須支
    出每日服用成藥及就診之費用，故陳樹得、陳林鳳確屬不能
    以自己之財產維持生活，其等死亡前，皆由原告負責奉養，
    負擔所有一切費用。
  (三)另原告曾為陳樹得、陳林鳳購買營養品等，且陳樹得、陳林
    鳳在澄清醫院就診之醫療費用雖無法查得，然陳樹得、陳林
    鳳仍有就醫之事實，且此部分費用均由原告支付，故原告已
    證明受有損害，而不能證明其數額或證明顯有重大困難，故
    請對原告為有利之判決。
  (四)關於陳樹得、陳林鳳健保費及農保費，雖自動扣款繳納，然
    其繳納之錢，仍係由原告所支付。
  (五)否認被告所稱其每年都有給付陳樹得及陳林鳳數萬元孝親費
    用。被告於84年遠嫁臺北後，對父母漠不關心，更遑論對陳
    樹得及陳林鳳日常生活之照顧，且在陳樹得住院期間，亦未
    曾至醫院探望及照顧。被告近年來除了於大年初二回娘家時
    曾給付陳林鳳2000元紅包外，並無再給付任何金錢，且陳林
    鳳亦當場將紅包內之2000元給予被告之子，兩相抵銷。而被
    告於陳樹得死亡後數月內即寄發存證信函，要求分割遺產，
    此後2、3年間均未曾返回娘家。
貳、被告則以：
一、兩造父親陳樹得、母親陳林鳳於死亡前，尚有下列財產足以
    維持生活：
  (一)陳樹得設於臺中市第十一信用合作社帳戶內有存款30餘萬元
    及利息收入。
  (二)自85年起，陳樹得及陳林鳳每月各得領取老農津貼3000元，
    其中陳林鳳部分分別自93年、95年、96年起，陸續增加為每
    月4000元、5000元、6000元。
  (三)每年2次稻作收入約4至5萬元不等。
  (四)陳樹得所有坐落臺中市○○區鎮○段221地號、面積4015平
    方公尺，權利範圍1/2之土地，依公告現值計算為1000餘萬
    元，市價則約6000萬元。
  (五)陳樹得於85年5月9日受領勞保老年給付11萬4136元。
  (六)陳林鳳於91年1 月29日領取父親農保喪葬補助費15萬3000元
    ，存入其臺中市農會帳戶，供作生活所需。
二、由陳樹得設於臺中市第十一信用合作社帳戶之交易明細表、
    陳樹得、陳林鳳設於臺中市農會帳戶之對帳單觀之，足見陳
    樹得、陳林鳳均有提領其名下帳戶之存款供作日常生活所需
    ，且陳樹得、陳林鳳平日省吃儉用，並無什麼開銷，每月均
    有存款可使用；又上開帳戶之收入，僅有每月老農津貼及每
    半年稻作收入，並無原告所主張每月給付2萬元之扶養費；
    另陳樹得及陳林鳳之健保費及農保費，均由陳林鳳設於臺中
    市農會之帳戶所領取之老農津貼支付。況陳樹得自88年7 月
    間申領殘障手冊後，健保費用全額免費，何來原告每月支付
    600 元予陳樹得以繳納健保費之事，足見原告此部分所述，
    並不實在。
三、雖原告提出陳樹得及陳林鳳之醫療費用收據，然該等費用亦
    可能係陳樹得、陳林鳳本人支出，並無法證明即由原告支出
    。而被告亦經常於返回娘家探視陳樹得及陳林鳳，逢年過節
    時給付陳樹得、陳林鳳數千元至數萬元不等之金額，每年共
    計約5、6萬元，以貼補其等生活所需。故原告未能舉證證明
    確有分別為陳樹得、陳林鳳支出醫療費用60萬元、100 萬元
    之事實，其此部分主張亦無可採。
四、陳樹得晚年之生活均由陳林鳳負責照顧，並未曾雇請看護，
    故原告主張其為陳樹得看護費用87萬元之事，純屬虛捏。
五、陳樹得死亡之後，陳林鳳亦取得陳樹得遺產之應繼分，不能
    謂陳林鳳並無財產。
六、綜上所述，陳樹得及陳林鳳並非無財產足以維持生活，是其
    等依法並無受扶養之權利，被告對之自亦不負法定扶養義務
    ；其次，原告根本未給付陳樹得及陳林鳳扶養費用；況倘原
    告確曾給付陳樹得及陳林鳳金錢，或為陳樹得及陳林鳳支付
    相關費用之事，核其性質上亦屬原告對於父母親之「贈與」
    ，而非履行法定扶養義務，從而原告自不得主張其對陳樹得
    、陳林鳳之無償贈與行為，被告無法律上原因而受有利益，
    原告因而受有損害，而請求被告返還該不當得利，是本件原
    告等之請求顯無理由，應予駁回等語，資為抗辯。並聲明：
    如主文所示。
、得心證之理由：
一、原告主張兩造均為訴外人陳樹得、陳林鳳之子女，陳樹得於
    90年12月7 日死亡，嗣陳林鳳亦於98年12月16日死亡等情，
    有戶籍謄本5份附於本院99年度家訴字第358號民事卷宗可稽
    ，亦為被告所不爭執，自堪信為真實。
二、按直系血親相互間互負扶養之義務；又受扶養權利者，以不
    能維持生活而無謀生能力者為限，前項無謀生能力之限制，
    於直系血親尊親屬不適用之，民法第1114條第1款及第1117
    條分別定有明文。準此，無謀生能力之限制，於直系血親尊
    親屬不適用之，直系血親尊親屬如能以自己財產維持生活者
    ，自無受扶養權利。原告主張陳樹得、陳林鳳生前對被告有
    扶養請求權，被告則否認之，並辯稱陳樹得、陳林鳳生前能
    以自己財產維持生活等情，則原告自應就陳樹得、陳林鳳有
    不能維持生活，而有受扶養權利之事實，予以舉證。
三、查被告抗辯陳樹得生前有於臺中市第十一信用合作社、臺中
    市農會均有開設存款帳戶，名下並有坐落臺中市○○區鎮○
    段226地號土地（地目田、面積4015平方公尺，權利範圍1/2
    ），又於85年5月9日向勞工保險局領取勞保老年給付11萬41
    36元，每年有2 次稻作收入，金額約4至5萬元不等，且自85
    年起，陳樹得每月得領取老農津貼3000元等情，業據其提出
    臺中市第十一信用合作社交易明細表、臺中市農會對帳單、
    土地登記第二類謄本、勞工保險局已領老年給付證明，且為
    原告所不爭執，而堪信為真實。而觀諸陳樹得設於臺中市第
    十一信用合作社帳戶自85年7 月17日至88年12月21日止、設
    於臺中市農會之帳戶自87年11月16日起至90年12月7日其死
    亡時之交易情形，陳樹得每月均得自其帳戶領取款項花用，
    且其設於臺中市農會帳戶，於其死亡時尚有餘額 2萬5287元
    ；又陳樹得於90年12月7 日死亡時遺留有上開土地，價額為
    1505萬6250元等情，有財政部臺灣省中區國稅局遺產稅免稅
    證明書1份附於本院99年度家訴字第358號民事卷宗可查，足
    見該土地之價值菲薄。倘陳樹得生前果真經濟困頓而不能維
    持生活，其亦可將上開土地以變賣或其他方式處分，以維生
    活所需，則由陳樹得於死亡前其帳戶內尚有存款，且其死亡
    時遺留價值高達1505萬6205元之土地等情以觀，堪認被告抗
    辯陳樹得生前有足夠財產足以維持生活應為真實。原告主張
    陳樹得不能維持生活而有受扶養之權利，尚難採信。
四、又被告抗辯陳林鳳於臺中市農會設有帳戶，且自93年、95年
    、96年起，按月領取老農津貼4000元、5000元、6000元，每
    年亦有稻作收入等情，已據提出臺中市農會對帳單為證，復
    為原告所不爭執，亦堪信為真實。而觀之陳林鳳設於臺中市
    農會之帳號000000000000、000000000000號帳戶，每月均有
    老農津貼匯入，自91年起每年有2次稻作收入，總計約4、5
    萬元，每月亦有提款紀錄，且提領現金金額均為數千元，而
    帳戶餘額亦維持在數千元至數百元不等，足見陳林鳳應有按
    月自該帳戶領取生活所需；而陳樹得死亡後，陳林鳳為其繼
    承人之一，而與兩造公同共有上開坐落臺中市○○區鎮○段
    226 地號土地，直至陳林鳳於98月12月16日死亡時止，陳林
    鳳並未請求分割繼承自陳樹得之上開土地，而於其死亡後，
    由兩造共同繼承，斯時該土地價額為 381萬4250元，亦有財
    政部臺灣省中區國稅局遺產稅免稅證明書1份在卷可證（見
    本院99年度家訴字第358 號民事卷宗）。則由陳林鳳於生前
    上開帳戶之使用情形，及死亡時尚遺留有價值381 萬4250元
    之遺產以觀，堪信被告抗辯陳林鳳並非無財產可維持生活應
    屬真實，原告主張陳林鳳不能維持生活而有受扶養之權利，
    亦難憑採。
五、按無法律上之原因而受利益，致他人受損害者，應返還其利
    益。雖有法律上之原因，而其後已不存在者，亦同，民法第
    179 條定有明文。而所謂「無法律上之原因」如何認定，我
    國學說及審判實務已採用非統一說處理，亦即區分為「給付
    不當得利」及「非給付不當得利」而分別判斷之。本件原告
    所主張代墊陳樹得、陳林鳳扶養費之不當得利，應屬「非給
    付」之不當得利類型，從而原告應舉證證明其基於代墊被告
    應給付陳樹得、陳林鳳之扶養費，而實際支出陳樹得、陳林
    鳳扶養費受有損害，並因而致被告受有利益。經查：
  (一)原告主張有為陳樹得、陳林鳳分別支出醫療費60萬元及10萬
    元，則為被告所否認，原告雖提出陳樹得、陳林鳳至中國醫
    藥大學附設醫院就診之收費證明36張為證，且陳樹得於90年
    間至中國醫藥大學附設醫院就診所支出之門診自付金額為34
    20元；陳林鳳自90年至98年間門診至該醫院就診之門診、急
    診自費金額共計4360元等情，亦有該醫院100年6月28日院醫
    事字第1000005748號函暨收費證明附卷可稽，惟此僅能證明
    陳樹得、陳林鳳有於前揭時間因就診而支出費用若干，尚無
    從證明該費用係由原告支付，及原告係為履行法定扶養義務
    而支出。況原告縱使實際為陳樹得、陳林鳳支出上開醫療費
    用，然其既未能證明陳樹得、陳林鳳有受扶養之權利，則其
    或出於孝道而支出上開費用，仍非得逕認原告即係履行對陳
    樹得、陳林鳳之法定扶養義務，而得請求被告返還不當得利
    。
  (二)又原告雖主張自陳樹得85年5 月退休時起，分別至陳樹得、
    陳林鳳死亡為止，為陳樹得、陳林鳳支出日常生活費用134
    萬元、326萬元、健保費及農保費4萬200元、9萬7800元，另
    自88年7 月起，為陳樹得支付29個月，共計87萬元之看護費
    等情，均為被告所否認。而被告抗辯陳樹得自88年7 月間領
    取殘障手冊後，健保費全額免費等情，原告並不爭執；另由
    陳林鳳前揭設於臺中市農會帳號000000000000號帳戶之對帳
    單觀之，陳林鳳自85年5 月起至90年12月止之健保費及農保
    費均由該帳戶扣繳，顯見原告並未支付陳樹得、陳林鳳上開
    時間之健保費或農保費，而原告就有為陳樹得、陳林鳳支出
    上開費用之有利於己之事實，均未能舉證以實其說，亦難信
    其主張為真實。
六、綜上所述，原告主張陳樹得、陳林鳳不能維持生活，而有受
    扶養之權利，被告亦為扶養義務人等情，並不足採；原告亦
    未能舉證證明有實際為陳樹得、陳林鳳支出扶養費共計 630
    萬8000元。從而，原告依不當得利返還請求權，請求被告給
    付原告每人各52萬5666元，及各自起訴狀繕本送達翌日起至
    清償日止，按週年利率百分之5 計算之利息，並無理由，應
    予駁回。原告之訴既經駁回，則其假執行之聲請即失所附麗
    ，應併予駁回，附此敘明。
七、本件事證已臻明確，兩造其餘之攻擊方法及舉證，於本件事
    實之認定及判決結果不生影響，茲不一一論列，附為敘明。
丙、訴訟費用負擔的依據：民事訴訟法第78條、第85條第1 項前
    段。
中    華    民    國   100    年    12    月    13    日
                  家事法庭      法  官  郭妙俐
以上正本係照原本作成。
如對本判決上訴，須於判決送達後20日內向本院提出上訴書狀（
須附繕本）。
如委任律師提起上訴者，應一併繳納上訴審裁判費。
中    華    民    國   100    年    12    月    13    日
                                書記官  丁文宏